臺灣高等法院臺中分院刑事判決　　　　 96年度上訴字第694號
上　訴　人
即　被　告　丙○○
選任辯護人　黃翎芳律師
　　　　　　陳姝樺律師
上列上訴人因偽造有價證券等案件，不服臺灣臺中地方法院95年
度訴字第3253號中華民國96年1月16日第一審判決（起訴案號：
臺灣臺中地方法院檢察署95年度偵緝字第2093號），提起上訴，
本院判決如下：
    主  文
上訴駁回。
丙○○緩刑肆年。
    事  實
一、緣丙○○以「品宇鋁業有限公司」負責人身分，於民國（下
    同）92年1月27日12時許，至臺中市○○路157號之花蓮區中
    小企業銀行股份有限公司（下稱花蓮企銀）臺中分公司，向
    員工龐蓉平申辦該分公司所推出之「利可貸」個人簡便貸款
    ，嗣因該貸款須連帶保證人並須辦理對保，丙○○遂與真實
    姓名年籍不詳之2名成年女子，共同基於為自己不法所有意
    圖之詐欺犯意聯絡、行使並偽造私文書之犯意聯絡及意圖供
    行使之用之犯意聯絡，於92年1月29日13時許，至花蓮企銀
    臺中分公司，由該上揭真實姓名不詳之2名成年女子，假冒
    係丙○○之妻戊○○○（起訴書誤載為陳劉秀香）及女兒丁○○，於附表一、二所示之花蓮企銀「個人消費性信用貸款
    申請書」、「借款契約書」上之連帶保證人欄及附表三之本
    票上之共同發票人欄，分別偽造數量如附表所示之「戊○○○」及「丁○○」署押，而偽造附表一、二之私文書及附表
    三之本票後，進而行使而交付予龐蓉平，且將委由不詳姓名
    之人所偽造之「戊○○○」、「丁○○」之印章各一顆交予
    不知情之龐蓉平代為蓋印，而由不知情之龐蓉平偽造「戊○○○」、「丁○○」之印文於附表一至三之私文書、本票上
    ，並由不知情之龐蓉平進行查核身分及對保徵信，誤認係戊○○○、丁○○本人同意任該件貸款之連帶保證人，而使該
    分公司陷於錯誤，於同日撥款貸放新臺幣（下同）125萬元
    款項予丙○○，丙○○收款後，僅依約按期繳還3期款項後
    ，自92年4月29日起即未再繳還款項，並逃匿無蹤，足生損
    害於花蓮企銀臺中分公司、戊○○○及丁○○。嗣經花蓮企
    銀取得臺灣臺中地方法院對附表三本票所為准予強制執行之
    臺灣臺中地方法院92年度票字第20339號裁定後，戊○○○
    、丁○○遂向臺灣臺中地方法院提出確認本票債權不存在之
    訴（案號：92年度中簡字第3502號），經法院將附表二、三
    其上之「戊○○○」、「丁○○」之署押送法務部調查局鑑
    定結果，認與戊○○○、丁○○平日書寫字跡之筆劃特徵不
    同，花蓮企銀始查知上情。
二、案經花蓮企銀訴由臺灣臺中地方法院檢察署檢察官偵查起訴
    。
    理  由
一、訊據上訴人即被告丙○○（以下稱被告）於本院審理中，對
    於上揭事實，已經坦承不諱。核與告訴人花蓮企銀代理人徐
    建雄於警詢指訴之情節相符，且經證人龐蓉平於警詢及偵訊
    證述：辦理對保經過（見他字卷第10、64頁），證人即丙○○分居十多年之妻子戊○○○、證人即丙○○之女兒丁○○
    於警詢及偵訊具結證述：未至銀行對保簽名等情在卷。並有
    附表編號一之花蓮區中小企業銀行個人消費性信用貸款申請
    書（見原審卷第27、28頁）、附表編號二之借款契約書（見
    原審卷第33、34頁）、附表編號三之本票（見原審卷第33頁
    下方）、授信明細與攤還紀錄查詢（見發查卷第9頁）。而
    附表三上之「戊○○○」、「丁○○」署押，經送法務部調
    查局鑑定結果，與戊○○○、丁○○平日書寫字跡之筆劃特
    徵不同，有法務部調查局93年4月15日鑑定通知書（見發查
    卷第12頁），並有臺灣臺中地方法院92年度中簡字第3502號
    民事判決（見偵緝卷第15頁）在卷可參。足認附表一至三上
    之「戊○○○」、「丁○○」之署押，均非戊○○○、丁○○所親筆簽署，而係由不詳姓名之成年女子2人所偽造者。
    被告於本件貸款雖亦有提供彰化縣員林鎮○○段95之1地號
    之田地設定抵押權予花蓮企銀，有花蓮企銀95年12月8日函
    暨檢附他項權利證明書及抵押權設定契約書在卷（見原審卷
    29 至32頁）。惟以被告借款時，既明知未經戊○○○、丁○○同意，竟仍與不詳姓名之2名成年女子同至花蓮企銀，
    由該二名女子偽造上揭被害人二人名義而偽造私文書及本票
    ，再持之向花蓮企銀臺中分公司借款，而取得花蓮企銀之同
    意貸款，其顯具為自己不法所有之意圖，且有施用詐術，使
    花蓮企銀人員陷於錯誤，而交付款項。再以被告就其是否有
    還款之資力，並未提供確切之證明。且被告於借款後，短短
    之三個月即無力繳還款項，又其因無法清償花蓮企銀之債務
    ，花蓮企銀遂將該筆債權於94年6月29日讓與瑞陞國際資產
    管理股份有限公司，亦有花蓮企銀95年12月8日函在卷可參
    （見原審卷第26頁），益見被告於借款之初，確有為自己不
    法所有之意圖，而施用詐術，至為明顯。被告與該不詳姓名
    之2名成年女子就本件犯行，均有犯意聯絡及行為分擔。本
    件事證明確，被告犯行均堪認定。
二、按刑法於民國94年2月2日經總統令修正公布，於95年7月1日
    施行，修正後刑法第2條第1項規定：「行為後法律有變更者
    ，適用行為時之法律。但行為後之法律有利於行為人者，適
    用最有利於行為人之法律。」其中：
  (一)修正後刑法第2條第1項規定，已將新舊法律適用之「從新從
    輕」原則，改採「從舊從輕」原則，而此規定僅係規範行為
    後法律變更所生新舊法律比較適用之準據法，並非實體刑罰
    法律，自不生行為後法律變更之比較適用之問題，應逕行適
    用新法第2條第1項之規定，為「從舊從輕」之比較。
  (二)修正前刑法第28條規定：「二人以上共同實施犯罪之行為者
    ，皆為正犯。」，修正後同條則規定為：「二人以上共同實
    行犯罪之行為者，皆為正犯。」，而將「實施」修正為「實
    行」，而所謂「實施」，涵蓋陰謀、預備、著手及實行之概
    念在內，範圍較廣；而所謂「實行」，則著重於直接從事構
    成犯罪事實之行為，其範圍較狹，是新法共同正犯之範圍縮
    小，排除陰謀犯、預備犯之共同正犯，照是新舊法對共同正
    犯之規定固有修正，惟本件經比較新舊法對被告而言應無有
    利、不利問題，依修正後刑法第2條第1項規定，應適用行為
    時即修正前刑法第28條規定。
  (三)修正前刑法第55條牽連犯之規定，依修正後刑法業已修正公
    布刪除，則被告之犯行，因行為後新法業已刪除牽連犯之規
    定，此刪除雖非犯罪構成要件之變更，但顯已影響行為人刑
    罰之法律效果，自屬法律有變更，依新法第2條第1項規定，
    比較新、舊法結果，仍應適用較有利於被告之行為時法律即
    舊法論以牽連犯，此有最高法院95年第8次刑事庭會議決議
    可資參照，是被告本件犯行，應依修正前刑法第55條規定論
    牽連犯。
  (四)刑法第339條第1項之詐欺取財罪，罰金刑部分係處1千元以
    下罰金，依修正後刑法施行法增訂第1條之1之規定：「中華
    民國九十四年一月七日刑法修正施行後，刑法分則編所定罰
    金之貨幣單位為新臺幣。」「九十四年一月七日刑法修正時
    ，刑法分則編未修正之條文定有罰金者，自九十四年一月七
    日刑法修正施行後，就其所定數額提高為三十倍。但七十二
    年六月二十六日至九十四年一月七日新增或修正之條文，就
    其所定數額提高為三倍。」及刑法第33條第5款修正為：「
    主刑之種類如下：‥‥五、罰金：新臺幣一千元以上，以百
    元計算之。」等規定觀之，依修正後之法律，刑法第339 條
    第1項之詐欺取財罪所得科處之罰金刑最高額為新臺幣3萬元
    （1千元乘以30倍）、最低額為新臺幣1千元；而依被告行為
    時即修正前刑法第33條第5款規定之罰金最低額銀元1元計算
    ，刑法第339條第1項之詐欺取財罪之罰金刑之最高額為銀元
    1萬元（因提高10倍）即新臺幣3萬元，最低額為銀元10元（
    因提高10倍）即新臺幣30元。因此，比較上述修正前、後之
    刑罰法律，自應以被告行為時即修正前刑法關於科處罰金刑
    之法律較有利於被告。
  (五)修正前刑法第59條規定：「犯罪之情狀可憫恕者，得酌量減
    輕其刑。」而修正後同條則規定：「犯罪之情狀顯可憫恕，
    認科以最低度刑仍嫌過重者，得酌量減輕其刑。」比較適用
    新舊法結果，對被告而言均可酌減其刑，爰依行為時之法律
    即修正前刑法第59條之規定酌減其刑。
三、核被告丙○○所為，係犯刑法第201條第1項之偽造有價證券
    罪、刑法第216條、第210條之行使偽造私文書罪、刑法第33
    9條第1項之詐欺取財罪。被告與真實姓名不詳之2名成年女
    子有犯意聯絡及行為分擔，均為共同正犯。被告委由不詳姓
    名之人偽造印章、委由不知情之龐蓉平持偽造印章而偽造印
    文，均為間接正犯。被告偽造「戊○○○」、「丁○○」之
    署押及並委由不知情之龐蓉平盜蓋印章而偽造印文於附表本
    票及私文書上之行為，係屬偽造有價證券、私文書之階段行
    為；其偽造後復持以行使，其行使偽造有價證券之低度行為
    ，應為偽造有價證券之高度行為所吸收；其偽造私文書之低
    度行為，應為其行使偽造私文書之高度行為所吸收，均不另
    論罪。被告所犯偽造有價證券、行使偽造私文書罪，各係一
    行為分別侵害戊○○○及丁○○，均為一行為侵害二法益，
    應成立想像競合，論以一行使偽造私文書、偽造有價證券罪
    處斷。又被告所犯上開偽造有價證券、行使偽造私文書及詐
    欺取財罪間，有方法結果之牽連關係，應依修正前刑法第55
    條之規定，從一重之偽造有價證券罪處斷。被告偽造本件本
    票，其犯罪動機係為借貸，其所偽造之本票僅有1張，又偽
    造之發票人戊○○○、丁○○係其妻子、女兒，再其亦自任
    為其中之一之發票人，實際上偽簽該本票亦無從脫免自己應
    負之發票人責任，其犯罪情狀，足堪憫恕，而偽造有價證券
    之法定最低刑度為有期徒刑3年，情輕法重，在客觀上足以
    引起一般同情，本院認即予宣告法定最低度刑期，猶嫌過重
    ，爰依刑法第59條酌減其刑。原審審酌被告本件夥同不詳姓
    名之2名成年女子偽造附表一、二之私文書，再持之行使，
    及偽造附表三之本票係1張，再其持之向銀行借款，詐得之
    款項為125萬元，再考其犯行之手段係以偽造方式為之，又
    偽造有價證券、偽造私文書部分已與被害人戊○○○、丁○○達成和解，有和解書在卷可佐（見原審卷第51、52頁），
    且其偽造之名義係其妻子及女兒，惟原審審判時尚未能與被
    害人花蓮企銀及其債權讓與之受讓人達成和解，賠償被害人
    損失，暨其犯後態度等一切情狀，引用刑事訴訟法第299條
    第1項前段，刑法第2條第1項前段、第201條第1項、第216條
    、第210條、第339條第1項、修正前刑法第28條、第55條、
    第59條，罰金罰鍰提高標準條例第1條前段，量處被告有期
    徒刑一年十月。並以被告所偽造如附表三所示之本票發票人
    為戊○○○、丁○○部分（本票影本附於本院卷第33頁下方
    ），既係偽造，不問屬於犯人與否，依刑法第205條宣告沒
    收；再被告於附表一所示之花蓮企銀個人消費性信用貸款申
    請書，其上之連帶保證人欄處，及附表二所示之借款契約書
    ，其上之連帶保證人欄處及於借款契約書之正面及背面處，
    所偽造之「戊○○○」及「丁○○」之署押及印文（印文位
    置於契約書正面之中間、連帶保證人欄、契約背面之授信約
    定書條款最末行，參見原審卷第33、34頁），及「戊○○○
    」、「丁○○」之印章，既係偽造，不問屬於犯人與否，依
    刑法第219條宣告沒收。認事用法俱無不合，量刑亦屬妥適
    ，被告上訴請求從輕量刑，並無理由，應予駁回。末查被告
    未曾因故意犯罪受有期徒刑以上刑之宣告，有臺灣高等法院
    被告前案紀錄表在卷可稽，嗣後被告已由其兄陳秀雄與花蓮
    企銀讓與債權之人瑞陞復興一資產管理股份有限公司簽約受
    讓本件債權，證人即瑞陞復興一資產管理股份有限公司之資
    深經理人乙○○於本院審理中，表示該公司對被告已無任何
    權利等情；被告亦與陳秀雄達成民事和解，陳秀雄並表示不
    願追究之意，復有債權讓售契約、和解書影本各一份在卷可
    憑，被告經此次教訓，當知警惕守法，應無再犯之虞，本院
    認其所宣告之刑，以暫不執行為適當，依最高法院95年度第
    八次刑事庭會議決議，適用修正後刑法第74條第1項第1款之
    規定，併予宣告緩刑四年，以啟自新。
據上論結，應依刑事訴訟法第368條，修正後刑法第74條第1項第
1款，判決如主文。
本案經檢察官甲○到庭執行職務。
中　　華　　民　　國　　96　　年　　8 　　月　　21　　日
            刑事第十一庭  審判長法　官  陳  朱  貴
                                法　官  何  志  通
                                法　官  郭  同  奇
上列正本證明與原本無異。
如不服本判決應於收受送達後十日內向本院提出上訴狀，其未敘
述上訴之理由者並得於提起上訴後十日內向本院補提理由書（均
須按他造當事人之人數附繕本）。
                                書記官  康  孝  慈
中　　華　　民　　國　　96　　年　　8 　　月　　23　　日
附表一
┌──┬──────┬──────┬────┬────┐
│編號│文書名稱    │位置        │偽造署押│數量    │
├──┼──────┼──────┼────┼────┤
│ 1  │個人消費性信│連帶保證人欄│戊○○○│署押1枚 │
│    │用貸款申請書│            │        │印文2枚 │
│    │（借款人陳秀│            ├────┼────┤
│    │勇）        │            │丁○○  │署押1枚 │
│    │            │            │        │印文1枚 │
└──┴──────┴──────┴────┴────┘
附表二
┌──┬──────┬──────┬────┬────┐
│編號│文書名稱    │位置        │偽造署押│數量    │
├──┼──────┼──────┼────┼────┤
│ 1  │借款契約書  │署押在連帶保│戊○○○│署押1枚 │
│    │（借款人陳秀│證人欄，印文│        │印文4枚 │
│    │勇）        │在契約書上多├────┼────┤
│    │            │處（含正面及│丁○○  │署押1枚 │
│    │            │背面）      │        │印文4枚 │
└──┴──────┴──────┴────┴────┘
附表三：本票一張
┌──┬──────┬──────┬─────────┐
│編號│發票日      │發票人      │面額（新台幣）    │
├──┼──────┼──────┼─────────┤
│ 1  │92.1.29     │丙○○      │壹佰貳拾伍萬元    │
│    │            │戊○○○    │                  │
│    │            │丁○○      │                  │
└──┴──────┴──────┴─────────┘
附錄論罪科刑法條
刑法第201條第1項
意圖供行使之用，而偽造、變造公債票、公司股票或其他有價證
券者，處3年以上10年以下有期徒刑，得併科3千元以下罰金。
刑法第216條
行使第210條至第215條之文書者，依偽造、變造文書或登載不實
事項或使登載不實事項之規定處斷。
刑法第210條
偽造、變造私文書，足以生損害於公眾或他人者，處5年以下有
期徒刑。
刑法第339條第1項
意圖為自己或第三人不法之所有，以詐術使人將本人或第三人之
物交付者，處5年以下有期徒刑、拘役或科或併科1千元以下罰金
。
以前項方法得財產上不法之利益或使第三人得之者，亦同。
前二項之未遂犯罰之。
